【裁判字號】    98,訴,1842
【裁判日期】    991015
【裁判案由】    妨害電腦使用罪等
【裁判全文】
臺灣臺北地方法院刑事判決              98年度訴字第1842號
公  訴  人  臺灣臺北地方法院檢察署檢察官
被      告  甲○○
上列被告因妨害電腦使用罪等案件，由檢察官提起公訴（98年度
偵字第23616號），嗣於本院準備程序進行中，被告就被訴事實
為有罪之陳述，經本院合議庭認為適當後，裁定由受命法官獨任
進行簡式審判程序，判決如下：
    主      文
甲○○連續意圖為自己不法之所有，而侵占自己對於業務上所持
有他人之物，處有期徒刑壹年陸月，減為有期徒刑玖月；又意圖
為自己不法之所有，而侵占自己對於業務上所持有他人之物，共
參拾貳罪，各處如附表二所示之刑及減刑如附表二所示；又無故
刪除變更他人電腦紀錄，共參拾貳罪，各處如附表二所示之刑及
減刑如附表二所示。應執行有期徒肆年陸月。
    事      實
一、甲○○自民國94年間起至98年5月間止，在址設臺北縣新店
    市○○路○段148之1號之臺灣惜時有限公司（下稱惜時公司
    ）擔任業務員，其工作內容之一為負責為惜時公司向客戶收
    取貨款，為從事業務之人。詎其竟基於意圖為自己不法所有
    及變更他人電磁紀錄之概括犯意，自如附表一所示之94年7
    月28日起至95年6月22日止，利用多次向惜時公司會計人員
    張新妍查詢自己執行銷售業績之機會，趁機偷窺查知惜時公
    司會計登帳系統之帳號及密碼，即於如附表一所示之系統建
    檔日所示之日時，在惜時公司上址，輸入會計登帳系統之帳
    號及密碼而進入電腦會計系統，以將會計系統內之應收帳款
    項目予以刪除或倒填日期方式，將如附表一收款金額欄所示
    之收款金額登載已銷帳，而變更惜時公司電腦中電磁紀錄，
    致生損害於惜時公司，同時將其自如附表一客戶名稱欄所示
    之客戶所收取如附表一收款金額欄所示之貨款，以變易持有
    為所有之意思，予以侵占入己而花用殆盡。又甲○○迨刑法
    修正施行後之95年7月21日起至98年4月29日止，尚各別起意
    ，以同一手法，而為侵占惜時公司款項之犯行，其歷次行為
    時間、及侵占金額均詳如附表二所示（其於附表二所示之同
    一日內多次之侵占及變更他人電磁紀錄犯行係基於接續犯意
    而為）。總計甲○○任職惜時公司期間共計侵占公司款項新
    臺幣（下同）1,779萬3,143元。嗣於98年5月間，惜時公司
    因發覺電腦登載之帳款不符，經調閱電腦銷貨系統資料比對
    ，始查悉上情。甲○○則於有偵查犯罪權限之機關發覺前，
    至臺灣臺北地方法院檢察署自首而接受裁判。
二、案經甲○○自首及惜時公司告訴暨臺北市政府警察局大安分
    局報請臺灣臺北地方法院檢察署檢察官偵查起訴，嗣於本院
    準備程序進行中，甲○○就被訴事實為有罪之陳述，本院裁
    定改依簡式審判程序審理。
    理      由
一、訊據被告甲○○對於上開事實坦承不諱（見本院99年3月1日
    、8月13日、9月29日準備程序筆錄，及99年9月29日日簡式
    審判程序筆錄），核與告訴人惜時公司負責人邊思婷指訴之
    情節相符，並有惜時公司提出之被告侵占貨款資料總整理表
    及總額明細表（見本院卷一第27至33頁）、及惜時公司提出
    之送貨單範例影本、正常登帳系統頁面範例、虛偽登帳系統
    頁面範例、被告簽名之送貨單第一聯影本、被告傳送予黃在
    平之簡訊翻拍畫面、易禾電腦有限公司所出具之登帳系統紀
    錄、被告侵占貨款資料一覽表、被告侵占貨款之送貨單影本
    等文件在卷可稽（本院98年度刑保字第584號保管資料參照
    ），足徵被告前開自白確與事實相符。本件事證明確，被告
    犯行堪以認定，應予依法論科。
二、被告行為後，94年2月2日修正公布之中華民國刑法，已於95
    年7月1日施行，關於刑法變更後之新舊法律適用問題，均應
    依修正後刑法第2條第1項：「行為後法律有變更者，適用行
    為時之法律。但行為後之法律有利於行為人者，適用最有利
    於行為人之法律」之規定，依「從舊從輕」原則決定。茲就
    本件所涉及之新舊法比較適用問題析述如下：
(一)本件所涉刑法第336條第2項之業務侵占罪，其法定刑有得併
    科銀元3,000元以下罰金之規定，另涉之刑法第359條亦有得
    科或併科20萬元以下罰金刑之規定。而修正後刑法施行法增
    訂第1條之1規定：「中華民國94年1月7日刑法修正施行後，
    刑法分則編所定罰金之貨幣單位為新臺幣。94年1月7日刑法
    修正時，刑法分則編未修正之條文定有罰金者，自94年1月7
    日刑法修正施行後，就其所定數額提高為30倍。但72年6月
    26 日至94年1月7日新增或修正之條文，就其所定數額提高
    為3倍」，與罰金罰鍰提高標準條例第1條，因所規定之罰金
    最高額度相同，並無輕重之分，故非刑罰法令之變更，尚無
    刑法第2條第1項比較新舊法之適用，應逕適用裁判時之刑法
    施行法第1條之1。另刑法第33條第8款修正為：「主刑之種
    類如下：五、罰金：新臺幣1,000元以上，以百元計算之」
    ，與被告行為時之刑罰法律，即罰金罰鍰提高標準條例第1
    條前段規定之提高倍數10倍及修正前刑法第33條第5款規定
    之罰金最低額1元相比較，新舊法關於上開刑法第336條第2
    項及第359條之罪，所得科處罰金之最高額並無不同規定，
    然新法將該罪所得科處之罰金最低額提高為1,000元，因此
    ，比較上述修正前、後之刑罰法律，自以被告行為時之刑法
    第33條第5款規定較有利於被告。
(二)又修正前刑法第67條原規定：「有期徒刑加減者，其最高度
    及最低度同加減之。」第68條規定：「拘役或罰金加減者，
    僅加減其最高度。」而本次刑法因已修正刑法第33條第5款
    ，將罰金由「1元以上」修正為「新臺幣1千元以上。」當不
    致因加減其最低度而產生不滿1元之零數，是前開修正前第
    68條有關罰金之規定，於修正後移列於同法第67條，並修正
    第67條文字為：「有期徒刑或罰金加減者，其最高度及最低
    度同加減之。」相較於修正前法定刑「罰金」並無就最低度
    加減之規定，自應以修正前之條文對行為人較為有利。
(三)修正前刑法第55條牽連犯及第56條連續犯之規定，於修正後
    均已刪除，本件被告有多次業務侵占及妨害電腦使用之行為
    ，其中如附表一所示於95年7月1日修正刑法施行前之先後犯
    行，應適用較有利於被告之行為時舊法，而應論以連續犯及
    牽連犯。至於如附表二所示於95年7月1日修正刑法施行後之
    多次犯行，因刑法連續犯及牽連犯之規定業已刪除，其行為
    除同一日之多次行為合於接續犯之規定應論以接續犯外，其
    餘犯行並不合於集合犯或接續犯之概念，自應分論併罰。
(四)關於自首之規定，修正前之刑法第62條係規定：「對於未發
    覺之罪自首而受裁判者，減輕其刑。但有特別規定者，依其
    規定。」修正後之規定則為：「對於未發覺之罪自首而受裁
    判者，『得』減輕其刑。但有特別規定者，依其規定。」而
    將自首「必減」之規定，修正為「得減」，比較新舊法結果
    ，應以修正前之規定較有利於被告。
(五)關於數罪併罰宣告多數有期徒刑而須定應執行刑者，修正前
    刑法第51條第5款係規定：「宣告多數有期徒刑者，於各刑
    中之最長期以上，各刑合併之刑期以下，定其刑期。但不得
    逾20年。」修正後同條款則修正為：「‧‧‧。但不得逾30
    年。」而將有期徒刑定應執行刑之最高上限提高，顯較不利
    於行為人。自應適用被告行為時即修正前之刑法第51條第5
    款規定論處。
(六)綜合上開新舊法整體比較適用結果，認適用修正前之規定，
    較有利於被告，自應依修正前之規定論處。
三、核被告所為，係犯刑法第336條第2項之業務侵占罪、第358
    條之入侵他人電腦罪，及第359條之無故刪除變更他人電腦
    紀錄罪。公訴人起訴書漏未記載被告另觸犯刑法第358條入
    侵他人電腦罪名，應予補充載明。被告於95年7月1日前所犯
    如附表一所示之多次業務侵占、入侵他人電腦及無故刪除變
    更他人電腦紀錄犯行，時間緊接，方法相同，觸犯構成要件
    相同之罪名，顯係基於概括犯意而為，應各依修正前刑法第
    56條連續犯之規定論以一罪，並加重其刑。其中所犯之連續
    入侵他人電腦及連續無故刪除變更他人電腦紀錄罪，係以一
    侵害行為同時觸犯該2罪名，為想像競合犯，應從1重之無故
    刪除變更他人電腦紀錄罪處斷。又被告於95年7月1日前所觸
    犯之上開連續業務侵占罪及連續無故刪除變更他人電腦紀錄
    罪2罪間，具有方法結果之牽連關係，應依修正前刑法第55
    條牽連犯之規定，從一重之連續業務侵占罪處斷。按所謂接
    續犯，係指數行為於同時同地或密切接近之時地實行，侵害
    同一之法益，各行為之獨立性極為薄弱，依一般社會健全觀
    念，在時間差距上，難以強行分開，在刑法評價上，以視為
    數個舉動之接續施行，合為包括之一行為予以評價，較為合
    理，而為包括之一罪，最高法院著有98年度臺上字第17號判
    決意旨可參。本件被告所犯如附表二所示即95年7月1日以後
    之多次業務侵占、入侵他人電腦及無故刪除變更他人電腦紀
    錄犯行，除同一日之多次侵占、入侵他人電腦及及無故刪除
    變更他人電腦紀錄犯行，於自然概念上雖屬數行為，然時間
    密接，行為方式與侵害法益亦相同，堪認均係基於單一犯意
    接續所為，於法律評價上應屬接續犯之實質上一罪外，其餘
    日期不同之業務侵占、入侵他人電腦及無故刪除變更他人電
    腦紀錄犯行犯意各別，行為互殊，應予分論併罰，但其中同
    一日之入侵他人電腦及無故刪除變更他人電腦紀錄犯行，係
    以1侵害行為而犯之，為想像競合犯，應從1重之無故刪除變
    更他人電腦紀錄罪處斷。又被告於職司犯罪偵查之公務員知
    悉其本件侵占犯行前，即自行向臺灣臺北地方法院檢察署檢
    察官自首，有其於98年6 月14日之訊問筆錄（98年度他字第
    6127號卷第2至3頁）可稽，爰依修正前刑法第62條前段規定
    減輕其刑，同時遇有刑之加、減情形，並依法先加後減之。
    被告所犯如附表一所示業務侵占及無故刪除變更他人電腦紀
    錄犯行，及所犯如附表二系統建檔日欄所示日期在96年4月
    24日前之業務侵占及無故刪除變更他人電腦紀錄犯行（即系
    統建檔日在96年3月21日前者），合於中華民國96年罪犯減
    刑條例之減刑要件，爰各減刑至2分之1。爰審酌被告長期利
    用職務之便，藉刪除變更惜時公司之電腦紀錄侵占惜時公司
    款項，對於告訴人產生相當損害，且其侵占金額達1,779萬
    餘元，金額甚高，惟被告係自首到案，且犯後始終坦承犯行
    ，雖堪認被告尚有悔意，但被告迄未能與告訴人達成和解而
    賠付告訴人之損失，業據被告及告訴人供明在卷，並衡酌被
    告犯罪之動機、目的、手段、所生危害及其品行，及被告為
    高中畢業之智識程度等一切情狀，量處如主文所示之刑。又
    被告95年7月1日前之連續業務侵占犯行，應與之後獨立論罪
    之各業務侵占及無故刪除變更他人電腦紀錄犯行，適用修正
    前刑法第51條第5款規定，定應執行刑如主文所示。
據上論斷，依刑事訴訟法第273條之1第1項、第299條第1項前段
，刑法第2條第1項前段、第336條第2項、第358條、第359條、第
55條前段，修正前刑法第55條、第56條、第62條前段、第51條第
5款，刑法施行法第1條之1，中華民國96年罪犯減刑條例第2條第
1項第3款、第7條、第11條，判決如主文。
本案經檢察官葉芳秀到庭執行職務。
中    華    民    國    99    年    10    月    15    日
                  刑事第六庭  法  官  黃桂興
以上正本證明與原本無異。
如不服本判決，應於判決送達後10日內，向本院提出上訴狀；上
訴書狀應敘述具體理由，未敘述上訴理由者，應於上訴期間屆滿
後20日內補提上訴理由書於本院。
                              書記官  彭自青
中    華    民    國    99    年    10    月    15    日
附錄本案論罪科刑法條全文：
刑法第336條：
對於公務上或因公益所持有之物，犯前條第一項之罪者，處一年
以上七年以下有期徒刑，得併科五千元以下罰金。
對於業務上所持有之物，犯前條第一項之罪者，處六月以上五年
以下有期徒刑，得併科三千元以下罰金。
前二項之未遂犯罰之。
刑法第358條：
無故輸入他人帳號密碼、破解使用電腦之保護措施或利用電腦系
統之漏洞，而入侵他人之電腦或其相關設備者，處 3 年以下有
期徒刑、拘役或科或併科 10 萬元以下罰金。
刑法第359 條：
無故取得、刪除或變更他人電腦或其相關設備之電磁紀錄，致生
損害於公眾或他人者，處五年以下有期徒刑、拘役或科或併科二
十萬元以下罰金。

司法院資訊處製作；財團法人民間司法改革基金會備份。
